【裁判字號】    98,上,4
【裁判日期】    990317
【裁判案由】    請求確認土地所有權登記請求權不存在
【裁判全文】
福建高等法院金門分院民事判決             98年度上字第4號
上  訴  人  甲○○
訴訟代理人  丙○○
被 上訴 人  財政部國有財產局台灣北區辦事處金馬分處
法定代理人  丁○○
訴訟代理人  乙○○
上列當事人間請求確認土地所有權登記請求權不存在事件，上訴
人對於中華民國98年5 月27日福建連江地方法院97年度訴字第12
號第一審判決提起上訴，本院於99年3月3日言詞辯論終結，判決
如下：
    主  文
上訴駁回。
第二審訴訟費用由上訴人負擔。
    事實及理由
一、本件被上訴人主張：上訴人於登記期間內，檢附訴外人邱珠
    布、王木利所出具之土地四鄰證明書等相關證明文件，主張
    自民國55年起至92年止，以所有之意思占有連江縣北竿鄉○
    里段169-3地號土地（假分割自同段169地號土地，為暫編地
    號，面積8,339.9 平方公尺，下稱系爭土地）種植地瓜使用
    ，自64年遷台後由上訴人之大姊王桂英看管，於92年9 月經
    北竿鄉公所作為北竿鄉民眾公墓使用。然系爭土地既為北竿
    鄉民眾公墓，上訴人並無使用之事實，與其檢附土地四鄰證
    明書上所載之事實不符，是上訴人於92年間已自行中止占有
    致取得時效中斷，業已喪失管領力，自無登記請求權存在。
    被上訴人乃於公告期間內依法提出異議，經調處結果仍准上
    訴人所請，被上訴人不服調處結果，爰依土地法第59條第 2
    項規定提起本件訴訟。聲明求為判決：確認上訴人就系爭土
    地之所有權登記請求權不存在。
二、上訴人則以：系爭土地乃上訴人先父王美金於32年12月25日
    向王嫩所購得，上訴人10餘歲即在系爭土地上種植地瓜及
    割取芒草當柴燒，並合法繼承，分配由上訴人單獨所有，其
    他繼承人並無爭議，至上訴人64年3 月遷居台灣後由上訴人
    之大姊王桂英代管，王桂英亦是在系爭土地上種植地瓜及割
    草。嗣為配合北竿鄉民眾公墓興建工程，上訴人乃於88年 7
    月2 日出具北竿鄉公所工程價購土地同意書，有條件同意北
    竿鄉公所先行使用系爭土地作為公墓使用，待上訴人完成系
    爭土地之所有權登記手續後，即配合辦理所有權移轉登記予
    連江縣政府，連江縣政府則依協議價格給付價金，故上訴人
    仍為系爭土地之間接占有人，而上訴人占有系爭土地自32年
    12月25日起已超過20年，依民法第769 條規定時效取得系爭
    土地所有權登記請求權，並向連江縣地政事務所申請登記，
    本件並未主張祖遺土地等語，資為抗辯。
三、原審為上訴人敗訴之判決，上訴人不服，提起上訴，上訴聲
    明：（一）原判決廢棄。（二）被上訴人在第一審之訴駁回
    。被上訴人答辯聲明：上訴駁回。
四、兩造不爭執事項：（見本院卷第36頁）
（一）上訴人自64年3月時即遷居台灣。
（二）系爭土地於92年間成為北竿鄉民眾公墓用地，且目前仍係
      該公墓之用地。
五、本件經依民事訴訟法第463 條準用同法第270條之1第1項第3
    款、第3 項規定，整理並協議簡化爭點如下：（見本院卷第
    36至37頁）
    上訴人得否依民法第769 條規定時效取得系爭土地之所有權
    登記請求權？
六、上訴人得否依民法第769 條規定時效取得系爭土地之所有權
    登記請求權？
（一）上訴人主張自32年12月25日起至今均占有系爭土地，其中
      上訴人64年3 月遷台後是由其姊王桂英代管，88年間北竿
      鄉公所則係經其同意將系爭土地作為公墓使用，上訴人占
      有系爭土地超過20年，依民法第769 條規定時效取得系爭
      土地所有權登記請求權，本件並未主張祖遺土地等語（見
      本院卷第34至35頁）。是本院僅須審究上訴人是否符合民
      法第769條時效取得之要件。
（二）按確認法律關係不存在之訴，如被告主張其法律關係存在
      時，應由被告負舉證責任（最高法院42年台上字第170 號
      判例意旨參照）。是消極確認之訴，應由被告負舉證責任
      ，如被告就其有利於己之主張不能舉證，或所提出之證據
      不足採用，即應認原告之訴為有理由（最高法院96年度台
      上字第2471號判決意旨參照）。則上訴人依土地法第59條
      規定提起本件訴訟，請求確認被上訴人就系爭土地所有權
      登記請求權不存在，自應由被上訴人證明其對系爭土地確
      有所有權登記請求權存在，即由被上訴人證明符合民法第
      769條時效取得之要件。
（三）次按占有人自行中止占有，或變為不以所有之意思而占有
      ，或其占有為他人侵奪者，其所有權之取得時效中斷。修
      正前民法第771條前段定有明文。又修正前民法第769條、
      第770 條所謂之「和平繼續占有他人未登記之不動產」，
      必以該提出申請登記為所有權人之占有人，迄於登記完成
      時仍和平繼續占用不動產者，始有適用，若其占有使用之
      事實已因自己之中止使用或其他法定原因不能繼續使用而
      消滅時，即與得請求登記為所有人之要件不符（最高法院
      98年度台上字第1776號判決意旨參照）。
（四）上訴人於95年9 月21日以時效取得為由向連江縣地政事務
      所申請登記為系爭土地所有權人，並檢附陳依香、邱珠布
      、王詩增出具之土地四鄰證明書，然經連江縣地政事務所
      駁回其申請；上訴人復於97年1 月24日再次以時效取得為
      由向連江縣地政事務所申請登記為系爭土地所有權人，並
      檢附邱珠布、王木利出具之土地四鄰證明書，經連江縣地
      政事務所准其所請，並予公告，被上訴人乃於公告期間內
      依法提出異議，經調處結果仍准上訴人所請等情，有95年
      9 月21日土地登記申請書（見原審卷第12至13頁）、陳依
      香、邱珠布、王詩增出具之土地四鄰證明書（見原審卷第
      13頁反面、第14頁）、連江縣地政事務所96年3月5日連地
      所登駁字第000091號土地登記案件駁回通知書（見原審卷
      第18頁）、97年1 月24日土地登記申請書（見原審卷第26
      至27頁）、邱珠布、王木利出具之土地四鄰證明書（見原
      審卷第27頁反面、第28頁）、連江縣地政事務所97年2 月
      1 日連地所字第0970000444號公告（見原審卷第44頁）、
      被上訴人97年2 月13日台財產北金字第0970000429號函（
      見原審卷第44頁反面）、連江縣政府97年7月4日不動產糾
      紛調處紀錄表（見原審卷第46頁反面）附卷可稽，兩造亦
      未爭執，堪信為真實。
（五）上訴人自64年3 月時即遷居台灣之事實，為兩造所不爭執
      ，姑不論上訴人64年3 月前有無占有系爭土地，自上訴人
      64年3 月遷居台灣後，除上訴人對系爭土地另有占有輔助
      人或為間接占有人外，當已自行中止占有，其所有權之取
      得時效中斷。而上訴人雖主張自64年3 月遷台後由其姊王
      桂英代管系爭土地，並於97年1 月24日向連江縣地政事務
      所提出系爭土地之登記申請時，檢附證人邱珠布、王木利
      所出具之土地四鄰證明書，其上記載「因戶籍遷台有大姊
      看管至今王桂英」（見原審卷第27頁反面、第28頁）；證
      人即上訴人之姊王桂英復證稱：上訴人遷居台灣後，只有
      其還在使用系爭土地，沒有別人使用，上訴人並說若無柴
      燒，可至系爭土地上割芒草，且其以種地瓜及割芒草方式
      使用系爭土地等語（見原審卷第100 頁）。惟證人王桂英
      亦證稱：因為系爭土地是其父親的土地，所以才會使用，
      其所種地瓜都是自己吃，草也是自己使用，並未告訴上訴
      人或向上訴人報告其利用系爭土地之情況等語（見原審卷
      第100至101頁）。則證人王桂英既認系爭土地為其父親土
      地才會使用，其上作物亦由其自行使用收益，無須交由上
      訴人或向上訴人報告系爭土地使用情況，能否認證人王桂
      英為上訴人之受僱人、學徒、或基於其他類似之關係，並
      受上訴人之指示而對於系爭土地有管領之力，屬上訴人之
      占有輔助人，已有可疑？而依證人王桂英之證詞，可否認
      其與上訴人有何類似質權人、承租人、受寄人之法律關係
      ，而占有系爭土地，亦非無疑？再者，證人即出具土地四
      鄰證明書之邱珠布於原審結證稱：其不清楚上訴人有無使
      用過系爭土地，亦不清楚上訴人於何時自北竿遷往台灣；
      且不知道上訴人遷居台灣後有無人使用系爭土地，其所出
      具之土地四鄰證明書（見原審卷第14頁反面、第28頁反面
      ），雖係其蓋章，但不知道內容是什麼等語（見原審卷第
      96至97頁）。而證人即出具土地四鄰證明書之王木利於原
      審結證稱：上訴人遷居台灣有二、三十年，上訴人遷居台
      灣後，沒有人使用系爭土地。土地四鄰證明書所蓋印章不
      知是否為其所有，也沒有見過該土地四鄰證明書，亦無人
      向其說明該土地四鄰證明書內容等語（見原審卷第93頁）
      。其等證述不惟與所出具之土地四鄰證明書記載「因戶籍
      遷台有大姊看管至今王桂英」內容有所出入，復均證稱不
      知土地四鄰證明書之內容，自難以土地四鄰證明書之記載
      即認系爭土地由證人王桂英看管；而證人王木利明確結證
      稱上訴人遷居台灣後，沒有人使用系爭土地；證人邱珠布
      亦結證稱不知道上訴人遷居台灣後有無人使用系爭土地。
      均與證人王桂英證述由其使用系爭土地之證詞相左，而系
      爭土地位於連江縣北竿鄉○里段，證人王木利、邱珠布亦
      均住連江縣北竿鄉里村（見原審卷第90、94頁），證人
      王桂英則住連江縣北竿鄉芹壁村（見原審卷第97頁），倘
      證人王桂英確曾於系爭土地上種植地瓜及割取芒草，則久
      住北竿鄉里村之證人王木利、邱珠布，有無可能自上訴
      人64年3 月遷居台灣起至92年系爭土地成為北竿鄉民眾公
      墓用地時止，長達20多年之時間未曾見或不知何人使用系
      爭土地，實非無疑？又上訴人於95年9 月21日向連江縣地
      政事務所申請登記為系爭土地所有權人所檢附陳依香、邱
      珠布出具之土地四鄰證明書復明確記載「遷台期間土地交
      由邱珠布代為管理」（見原審卷第13頁反面），亦與證人
      王桂英之證詞迥異，是證人王桂英之證詞既與證人王木利
      、邱珠布證詞互核不符，並有上開矛盾，證人王桂英復為
      上訴人胞姊，與上訴人利害關係密切，自難以證人王桂英
      證詞遽認系爭土地自上訴人64年3 月遷居台灣後即由證人
      王桂英代管。準此，證人王桂英之證詞及土地四鄰證明書
      之記載既無從證明上訴人自64年3 月遷居台灣後即由證人
      王桂英代管，上訴人所提證據資料亦無法證明自上訴人64
      年3 月遷居台灣後，上訴人對系爭土地另有占有輔助人或
      為間接占有人占有系爭土地，是上訴人縱於64年3 月前曾
      占有系爭土地，惟自64年3 月遷居台灣後，上訴人並未再
      繼續占有，即係以自己之意思放棄占有，亦即上訴人自行
      中止占有系爭土地，則依修正前民法第771 條之規定，所
      有權取得時效因上訴人自行中止占有系爭土地而中斷，並
      使已經過期間失其效力。故就上訴人64年3 月前究竟有無
      占有系爭土地，自何時開始占有，且所提32年12月25日買
      賣契約（見原審卷第21頁反面、第22頁）是否真正，契約
      所載土地是否為系爭土地等節，自無庸再予審酌。
（六）系爭土地於92年間成為北竿鄉民眾公墓用地，且目前仍係
      該公墓之用地乙節，為兩造所不爭執。上訴人雖提出97年
      1 月11日北竿鄉公所證明書（見原審卷第37頁）證明於92
      年9 月間同意北竿鄉公所使用系爭土地，另提出北竿鄉公
      所工程價購同意書（見原審卷第42頁）證明88年7月2日即
      出具同意書同意出售系爭土地，並同意連江縣政府先行使
      用系爭土地。惟上訴人既自64年3 月遷居台灣後，並未再
      繼續占有系爭土地，且係自行中止占有，已如上述，自無
      從因上開證明書或工程價購同意書之記載，上訴人即因此
      回復占有系爭土地，並認上訴人現仍占有系爭土地，上開
      證明書或工程價購同意書並無拘束本院之效力。況縱因上
      開證明書及工程價購同意書，致認上訴人為系爭土地之間
      接占有人，亦僅得證明上訴人自92年9 月或自88年7月2日
      即上開證明書及工程價購同意書所書日期起為系爭土地之
      間接占有人，64年3月至88年7月2日或至92年9月之期間，
      仍無猶推定或證明係上訴人占有，蓋上訴人於64年3 月遷
      居台灣後，並未再繼續占有系爭土地，即係以自己之意思
      放棄占有，所有權取得時效因上訴人自行中止占有系爭土
      地而中斷，並使已經過期間失其效力，無從依民法第 944
      條第2項規定推定繼續占有。準此，上訴人縱自92年9月或
      自88年7月2日為系爭土地之間接占有人，迄今仍未占有系
      爭土地20年，不符民法第769 條規定時效取得之要件。又
      上訴人所提證據資料亦無法證明占有系爭土地之始並無過
      失，亦不符民法第770條規定時效取得之要件。
（七）從而，依證人王桂英之證詞及土地四鄰證明書等卷內相關
      證據資料，既無從證明上訴人自64年3 月遷居台灣後由證
      人王桂英代管系爭土地，是上訴人自64年3 月後未再繼續
      占有系爭土地，即係以自己之意思放棄占有，亦即上訴人
      自行中止占有系爭土地，則依修正前民法第771 條之規定
      ，所有權取得時效因上訴人自行中止占有系爭土地而中斷
      ；另依卷內證據資料亦無法證明上訴人現在仍繼續占有系
      爭土地。揆諸上開說明，上訴人主張依民法第769 條規定
      時效取得系爭土地之所有權登記請求權，尚有未合，亦無
      民法第770條取得時效規定之適用。
七、綜上所述，被上訴人依土地法第59條規定，請求確認上訴人
    就系爭土地之所有權登記請求權不存在，為有理由，應予准
    許。原審為上訴人敗訴之判決，即無不合。上訴意旨指摘原
    判決不當，求予廢棄改判，為無理由，應予駁回。
八、本件事證已臻明確，兩造其餘攻擊、防禦方法及未經援用之
    證據，經本院審酌後認對判決結果不生影響，爰不一一論列
    ，附此敘明。
九、據上論結，本件上訴為無理由，依民事訴訟法第449條第1項
    、第78條，判決如主文。
中    華    民    國    99    年    3     月    17    日
                  民事庭審判長法  官  沈宜生
                              法  官  陳坤地
                              法  官  陳容正
以上正本證明與原本無異。
如不服本判決，應於收受送達後20日內向本院提出上訴書狀，其
未表明上訴理由者，應於提出上訴後20日內向本院補提理由書狀
（均須按他造當事人之人數附繕本）。上訴時應提出委任律師或
具有律師資格之人之委任狀；委任有律師資格者，另應附具律師
資格證書及釋明委任人與受任人有民事訴訟法第466條之1第1 項
但書或第2項（詳附註）所定關係之釋明文書影本。
                              書記官  李麗鳳
中    華    民    國    99    年    3     月    19    日
附註：民事訴訟法第466條之1（第1項、第2項）
對於第二審判決上訴，上訴人應委任律師為訴訟代理人。但上訴
人或其他法定代理人具有律師資格者，不在此限。
上訴人之配偶、三親等內之血親、二親等內之姻親，或上訴人為
法人、中央或地方機關時，其所屬專任人員具有律師資格並經法
院認為適當者，亦得為第三審訴訟代理人。

司法院資訊處製作；財團法人民間司法改革基金會備份。
